【裁判字號】    89,訴,2063
【裁判日期】    900326
【裁判案由】    遷讓房屋等
【裁判全文】
臺灣高雄地方法院民事判決  八十九年度訴字第二○六三號
    原      告  乙○
    訴訟代理人  林伯祥律師
    被      告  甲○○      住.
右當事人間遷讓房屋等事件，本院判決如左：
    主      文
確認原告與被告間於民國八十八年十月二十九日就原告所有坐落苓雅區○○段第一七
八五地號土地及其上建號第○二三四○號即門牌號碼為高雄市苓雅區○○○路五十三
巷二十一號十樓之三之買賣關係不存在。
被告應自原告所有坐落高雄市○○區○○段第一七八五地號土地及其上建號第○二三
四○號即門牌號碼為高雄市苓雅區○○○路五十三巷二十一號十樓之三房屋遷出並返
還予原告。
被告應給付原告新台幣肆萬伍仟玖佰伍拾貳元整，及自民國八十九年八月五日起至清
償日止按年息百分之五計算之利息，並自八十九年七月十一日起至返還前開房屋之日
止按月給付原告新台幣伍仟柒佰肆拾肆元。
訴訟費用由被告負擔。
本判決第三項於原告以新台幣壹萬伍仟元或台灣銀行無記名可轉讓定期存單供擔保後
得假執行。
    事      實
甲、原告方面：原告經合法通知未於最後言詞辯論期日到場，惟依其前到場及書狀所
    為之陳述略以：
  一、聲明：求為判決除假執行擔保金額外如主文所示。
  二、陳述：
    (一)緣原告於民國八十八年十月二十九日由女兒涂素萍代理與自稱被告代理人「王
      曉薇」本名為莊豪令者簽訂買賣合約，將原告所有坐落高雄市○○區○○段第
      一七八五地號土地及其上建號第○二三四○號即門牌號碼：高雄市苓雅區○○
      ○路五十三巷二十一號十樓之三房屋（下稱系爭房地）出售予被告。雙方約定
      總價為新台幣（下同）二百六十五萬元整，分四期付款，第一期款三十萬元、
      第二期款八十八年十月二十九日用印款零元、第三期八十八年十一月五日完稅
      款三十五萬元、第四期八十八年十一月二十二日尾款二萬元。詎八十八年十一
      月十一日原告之女涂素萍至系爭房地探視時，始知被告甲○○已遷入居住，惟
      查：
      (1)經原告告知上開簽約事宜，被告自承其不認識「王曉薇」（即莊豪令），亦
        無委任渠處理買賣事宜，並聲稱：王曉薇或莊豪令所為之行為我不承認等語
        ，按「無代理權人以代理人之名義所為之法律行為，非經本人承認，對於本
        人不生效力。」民法第一百七十條第一項定有明文，經查被告既不承認「王
        曉薇」（即莊豪令）無權代理所為之上開買賣契約，故兩造間於八十八年十
        月二十九日就系爭房地所為買賣關係即不存在。又兩造間之上開買契約既不
        存在，被告為無權占有使用系爭房地，原告自得依民法第七百六十七條所有
        物返還請求權，訴請被告返還系爭房屋。
      (2)退步言之，縱認其為有權代理，然被告有與第三人共同詐欺原告，致使原告
        陷於錯誤而為系爭房屋買賣之意思表示，該意思表示亦經原告撤銷：
        原告於八十八年十一月十一日探察系爭房屋已告知被告甲○○，原告係為系
        爭房屋之真正所有權人，並有出示土地所有權狀予被告觀看，此為被告所明
        知。且原告亦於當日向被告表示，若其確要買受系爭房屋，即應速繳該第三
        期及第四期之房屋款項。詎料，被告不僅設詞拖延，拒不給付。嗣後當原告
        再至系爭房屋探詢時竟無端出示已於八十八年十一月十七日給付予另一據被
        告所述自稱為系爭房屋所有權人之「紀明宗」八十萬元整收據影本乙紙。然
        「紀明宗」並非系爭房屋之所有權人，本件所有權人為原告且未委託涂素萍
        以外之人代理之，事實原告早於八十八年十一月十一日第一次與被告見面時
        即已告知，被告猶仍將錢款繳納予其所稱述之訴外人「紀明宗」。更足證：
        被告顯有與第三人「莊豪令－即稱係被告之妹妹王曉薇」、「紀明宗－即自
        稱係房屋所有權人」等共同詐騙原告而偽為該系爭房屋買賣契約之意思表示
        。按因被詐欺或被脅迫，而為意思表示者，表意人得撤銷其意思表示，民法
        第九十二條定有明文。而詐欺意思表示之撤銷，應於發現詐欺一年內為之。
        是縱然原告當時並未表明撤銷該意思表示者亦得以本起訴狀之送達為撤銷該
        意思表示之通知，則本件經被告及訴外人之詐欺行為，致原告簽定該系爭房
        屋買賣契約之意思表示業經原告撤銷而溯及既往自始不成立。被告無法律上
        原因而受有利益，致原告受有損害，即應返還其利益。原告自得依民法第一
        七九條不當得利之法律關係請求被告遷讓並返還房屋。
      (3)再退步言之，縱認訴外莊豪令之法律行為係為有權代理或被告並無詐欺致令
        原告陷於錯誤而為意思表示而得撤銷之原因；原告亦得主張被告有違約事實
        之存在而解除契約：被告自八十八年十月二十九訂立契約迄今，幾經原告不
        斷催繳給付屋款，甚而親自前往系爭房屋處與被告接洽，被告均皆不予理會
        且未給付予原告分毫，原告亦得依據買賣契約第七條第一項及第二項規定：
        「甲（買方）乙（賣方）雙方其中之一如未按本契約條款約定履行，經他方
        催告通知後，仍不履行時，他方得逕行解除本契約。」、「如甲方毀約不買
        或有其他違約情事時，乙方於解除本契約後得沒收甲方已給付之全部款項。
        」之規定（見證二）通知被告解除契約。原告亦於八十八年十二月二日以高
        雄第五十五支郵局第四二三號存證信函通知被告解除契約，並沒收前被告所
        給付之訂金，此有存證信函可證。是上開房地買賣契約既經解除後，被告即
        為無權占有使用系爭房地，原告自得依民法第七百六十七條所有物返還請求
        權，訴請被告返還系爭房屋。
      (4)謹按「城市地方房屋之租金，以不超過土地及其建築物申報總價額年息百分
        之十為限。」土地法第九十七條定有明文，而「土地法第九十七條所謂土地
        及建築物之總價額，土地價額依法定地價，建築物價額依該管市、縣地政機
        關估定之價額。」（土地法施行法第二十五條）且「又法定地價，依土地法
        第一百四十八條規定，係指土地所有權人依土地法所申報之地價，在平均地
        權條例施行區域，當指土地所有權人於地政機關舉辦規定地價或重新規定地
        價之時，於公告申報地價期間內自行申報之地價而言，未於該期間內申報者
        ，則應以公告地價為其申報之地價。」亦有最高法院七十五年度台上字第三
        七八號判決要旨可參。本件原告主張被告無權占有使用原告之系爭房屋，審
        酌系爭房屋所處位置，工商繁榮程度，被告無權占用之系爭房屋經濟利益甚
        高，認以年息百分之十為適當，爰依民法第一七九條及第一八四條第一項後
        段等規定訴請給付部分，以申報地價為計算標準（詳前陳土地謄本、系爭土
        地申報地價為每平方公尺二七五八九、六元整），合計被告應給付原告自八
        十八年十一月十一日起至八十九年七月十一日止計八個月之租金，計四萬五
        千九百五十二元整【（1463×67÷10000×27589.6＋418800）×10 %÷12×
        8= 45952元】及自八十九年六月十一日起至交還上開房屋之日止，按月應給
        付原告五千七百四十四元整（1463×67÷10000×110327＋418800）×10  %
        ÷12=5744元）之損害金。
    (二)對被告抗辯所為之陳述：
      (1)被告抗辯原告委託紀明宗出售房屋，其曾與紀明宗、及被告代理人涂素萍，
        簽訂另一份買賣合約書，惟事後遭紀明宗所竊，故其為有權占有云云，原告
        否認之。
      (2)被告謂原告已於八十八年十一月廿八日之存證信函自陳收錢，兩造契約已成
        立云云，惟查：
        原告於該存證信函中所謂簽訂之契約係指由訴外人莊豪令假稱係被告代理
          人「王曉薇」與涂素萍所立之契約，此觀該存證信函明白指明係於八十八
          年十月廿九日所立契約，且相關分期付款條件均係依該契約內容即陳述者
          可明。是此存證信函所稱之契約亦非被告辯稱其事後再與涂素萍另立之契
          約（原告否認），兩者並非一事，不可混淆。而上開涂素萍與莊豪令所立
          契約，既經被告否認授權，已失其效力，即與本案無關。
        至於該存證信函中所稱之於簽約時交付之第一期款（簽約款）卅萬元，並
          非由被告親交，而係由訴外人「紀明宗」所交付，此有訴外人莊豪令於鈞
          院檢察署偵訊中供述甚明，有前陳八十九年度偵字第一八一四號、二六五
          ０號起訴書證據並所犯法條欄第一項下記載明確。且被告亦自認其未親自
          交付該筆金錢予原告或涂素萍，則原告之代理人涂素萍於存證信函中表示
          受領該筆金錢，乃係誤以為「紀明宗」等係代理被告交付者甚明。今被告
          既否認對紀明宗、莊豪令等之代理授權，則該筆卅萬元（原告實際只領受
          廿萬元，另十萬元於交付當場由「紀明宗」等主張扣抵，未實收，已據證
          人涂素萍八十九年九月七日  鈞院證述甚詳）即不得認係由被告交付，而
          是訴外人「紀明宗」、莊豪令、徐榮欽等人施用詐術誘使原告陷於錯誤之
          「餌」而已。其所有權人亦非被告，原告雖於該存證信函中表示領金錢，
          惟此乃錯誤之意思表示，業經撤銷，被告自不得主張其已付錢予原告。
      (3)原告根本未曾委託「紀明宗」或傳家仲介企業行出賣系爭房屋：按本件房屋
        買賣緣由係因訴外人徐榮欽得悉原告之女即涂素萍表示原告有將系爭房屋出
        賣之打算，即主動表示其有一買主想買系爭房屋，雙方乃口頭約定於八十八
        年十月廿九日訂立買賣契約，而由莊豪令偽稱其係甲○○之妹王曉薇，來與
        涂素萍訂立契約。此事實有前陳  鈞院檢察署起訴書事實欄一項記載明確。
        原告之代理人涂素萍係受邀約前往訂立買賣合約，而非授予代理權委託傳家
        房屋仲介企業行或紀明宗等人代售房屋甚明。反而是被告委託該傳家企業行
        仲介購屋，有前陳檢察官不起訴處分書（八十九年度偵字第一八一四、二六
        五０號及偵緝字第一二六五號）理由第一項下引述被告於該案之告訴意旨甚
        明。退步言之，縱屬委託仲介，依法亦僅為居間之法律關係（民法第五六五
        條規定以下），亦非必即有代理權之授與。此項關係亦為被告所明知，因此
        渠雖正式委託傳家仲介企業行為其仲介購屋，惟仍於本件主張並未授權該企
        業行或紀明宗等人代理其簽訂買賣契約，可證其實。且關於不動產之出賣，
        依民法第五三四條第一款之規定須有特別之授權，否則不生效力。被告亦未
        證明原告對傳家仲介企業行或「紀明宗」、徐榮欽等人有何特別授權之行為
        ，其空言主張自無可採。
      (4)被告所陳之訂金收據不敢明載賣方、被告將八十萬元交付予紀明宗卻是收取
        紀某之本票而非要求原告之票據，甚至由紀明宗書立之收據亦載明「屋主紀
        明宗已收．．．」等，可證縱使被告有購屋之意思，其認知之賣方即屋主乃
        為紀明宗而非原告，惟紀明宗並非系爭房屋之所有人亦非原告之代理人，對
        原告自難發生效力。
  三、證據：提出高雄市○○區○○段第一七八五地號土地及其上建號第○二三四○
      號建物謄本各一件、不動產買賣契約書一件、土地所有權狀一件、「紀明宗」
      所收受八十萬元整之收據一件、高雄第五十五支郵局第四二三號存證信函通知
      被告解除契約一件、臺灣高雄地方法院檢察署八十九年度偵字第一八一四號、
      二六五０號、偵緝字第一二六五號起訴書及不起訴處分書各一件、計算式解說
      一件。
乙、被告方面：
  一、聲明：原告之訴駁回；訴訟費用由原告。
  二、陳述：就上開於八十八年十月二十九日由與自稱被告代理人「王曉薇」本名為
      莊豪令無權代理被告與原告代理人即原告之女涂素萍就系爭房地簽訂之上開買
      賣合約，被告並不承認。惟被告於八十八年十月間曾與原告住理人涂素萍及自
      稱其為紀明宗之不詳姓名之男子即傳家仲介企業行業務部副總經理，就系爭房
      地簽訂買賣契約，約定價金為二百六十五萬元，並於八十八年十月二十六日支
      付訂金十萬元，復於同年十一月一日支付簽約金五十八萬元，紀明宗並表示被
      告可先行遷入，另於同年十一月二十二日又簽發四紙支票計八十萬元支付尾款
      予紀明宗，而原告將系爭房地之買賣委託傳家仲介企業行仲介，訴外人紀明宗
      即有權代理原告訂定該買賣契約，該買賣契約之效力自及於原告，是就系爭房
      地兩造間應有買賣關係存在；況縱認紀明宗為無權代理原告簽訂系爭房地買賣
      契約，然原告已於八十八年十一月廿八日之存證信函自陳收錢，已承認該買賣
      契約，即對原告發生效力，故被告占有系爭房地係基於兩造間之買賣契約並非
      無權占有，是原告請求被告自系爭房地遷出及請求被告給付相當租金之損害賠
      償即無理由。
  三、證據：提出刑事告訴狀一件、訂金收據一件、本票一件、保險單借據五件、壽
      險貸款利息收據一件、收據一件、存摺內頁一件為證，並請求訊問證人莊豪令
      、徐榮欽。
    理      由
一、本件原告經合法通知，未於最後言詞辯論期日到場，核無民事訴訟法第三百八十
    六條所列各款情形，爰依被告之聲請，由其一造辯論而為判決。
二、本件原告主張：八十八年十月二十九日原告之女涂素萍代理原告與自稱被告代理
    人之訴外人「王曉薇」本名為莊豪令者簽訂買賣合約，將原告所有系爭房地出售
    予被告。雙方約定總價為二百六十五萬元。惟被告自承其不認識「王曉薇」（即
    莊豪令），亦無委任渠處理買賣事宜，就莊豪令所為上開買賣契約並不承認，故
    兩造間買賣關係即不存在；又縱認莊豪令為有權代理，然被告有與第三人莊豪令
    、紀明宗共同詐欺原告，致使原告陷於錯誤而為系爭房屋買賣之意思表示，原告
    自得撤銷該意思表示，而以起訴狀繕本送達被告作為撤銷之意思表示，是原告就
    系爭房地買賣要約之意思表示既亦經原告撤銷，兩造間上開買賣關係即自始無效
    而不存在；另縱認被告之法律行為係為有權代理或並無詐欺致令被告陷於錯誤而
    為意思表示而得撤銷之原因，然被告自八十八年十月二十九訂立契約迄今，幾經
    原告不斷催繳給付剩餘屋款二百三十五萬元，依據買賣契約第七條第一項及第二
    項約定：「甲（即原告）乙（即被告）雙方其中之一如未按本契約條款約定履行
    ，經他方催告通知後，仍不履行時，他方得逕行解除本契約。」、「如甲方毀約
    不買或有其他違約情事時，乙方於解除本契約後得沒收甲方已給付之全部款項。
    」解除契約上開買賣契約，而原告亦於八十八年十二月二日以高雄第五十五支郵
    局第四二三號存證信函通知被告解除契約，並沒收前被告所給付之訂金，上開房
    地買賣契約既經解除，兩造間之上開買賣關係亦不存在。再者兩造間之上開買賣
    關係既不存在，被告占有使用系爭房地即屬無權占有，原告自得本於所有物返還
    請求權，訴請被告自系爭房地遷出、返還予原告，並依不當得利及侵權行為法律
    關係請求被告自原告知悉其占有之日起即八十九年十一月十一日，給付相當租金
    之損害賠償金等語。
三、被告則以：就上開於八十八年十月二十九日由與自稱被告代理人「王曉薇」本名
    為莊豪令無權代理被告與原告代理人即原告之女涂素萍就系爭房地簽訂之上開買
    賣合約，被告並不承認。惟被告於八十八年十月間曾與原告代理人涂素萍及自稱
    其為紀明宗之不詳姓名之男子即傳家仲介企業行業務部副總經理，就系爭房地簽
    訂買賣契約，約定價金為二百六十五萬元，並於八十八年十月二十六日支付訂金
    十萬元，復於同年十一月一日支付簽約金五十八萬元，紀明宗並表示被告可先行
    遷入，另於同年十一月二十二日又簽發四紙支票計八十萬元支付尾款予紀明宗，
    而原告將系爭房地之買賣委託傳家仲介企業行仲介，訴外人紀明宗即有權代理原
    告訂定該買賣契約，該買賣契約之效力自及於原告，是就系爭房地兩造間應有買
    賣關係存在；況縱認紀明宗為無權代理原告簽訂系爭房地買賣契約，然原告已於
    八十八年十一月廿八日之存證信函自陳收錢，已承認該買賣契約，即對原告發生
    效力，故被告占有系爭房地係基於兩造間之買賣契約並非無權占有，是原告請求
    被告自系爭房地遷出及請求被告給付相當租金之損害賠償即無理由等語置辯。
四、原告主張：被告不承認訴外人莊豪令以王曉薇之名，於八十八年十月二十九日無
    權代理被告與原告代理人即原告之女涂素萍，就原告所有之系爭房地為買賣契約
    等情，已據其提出土地及建物謄本各一件、不動產買賣契約書一件、土地所有權
    狀一件為證；證人莊豪令結證：「（此份不動產買賣契約書有無見過？提示並告
    以要旨）有看過，當初紀明宗告訴我說是甲○○要買的．．契約書上王曉薇的手
    印旁邊的號碼Ｚ000000000號是我的身份證字號」等語（見本院八十九
    年九月七日準備程序筆錄）；另證人涂素萍證述：「我有與王曉薇（就是在場的
    莊豪令簽約，是莊豪令告訴我說他的身份證件沒有帶，我也相信他」等語（見本
    院八十九年九月七日準備程序筆錄）；而被告亦自認「（對不動產買賣契旳有何
    意見？提示並告以要旨）不是我訂約，也沒有委託王曉薇前去訂約」、「（你有
    無委託王曉薇代理你去訂立本件買賣契約？）沒有，我也不認識王曉薇」（見本
    院八十九年八月二十一日準備程序筆錄）、「王曉薇即莊豪令簽的約我不承認」
    （見八十九年十一月九日言詞論辯筆錄）、「（你對於自稱為「王曉薇」之人代
    你所簽的契約有何意見？提示並告以要旨）我不承認那份契約」（見本院九十年
    一月二十九日言詞論辯筆錄）等語，堪信原告此之主張為真實。按「無代理權人
    以代理人之名義所為之法律行為，非經本人承認，對於本人不生效力。」民法第
    一百七十條第一項定有明文，經查被告既不承認「王曉薇」（即莊豪令）無權代
    理被告所為之上開買賣契約，故兩造間於八十八年十月二十九日就系爭房地所為
    買賣關係即不存在，原告此部分之請求即有理由，應予准許。
五、被告抗辯於八十八年十月間曾與原告代理人涂素萍與自稱其為紀明宗之不詳姓名
    之男子即傳家仲介企業行業務部副總經理，就系爭房地簽訂買賣契約乙節，業為
    原告所否認，而證人徐榮欽證述：「合約上只有紀明宗與乙○」等語（見本院九
    十年三月一日言詞辯論筆錄），亦與被告所述係原告之代理人涂素萍及紀明宗與
    之簽約不符，是被告抗辯其另與原告代理人涂素萍就系爭房地簽訂買賣契約乙節
    ，即無可採。至被告與自稱紀明宗之不詳姓名男子就系爭房地簽訂買賣契約部分
    ，基於債之相對性，自無從對原告發生效力，而被告亦未再舉證其占有系爭房地
    有任正當之權源，準此原告主張被告無權占有系爭房地乙節，應堪認為真實，從
    而原告本於所有物返還請求權，訴請被告自系爭房地遷出、返還予原告，即有理
    由，應予准許。
六、(一)按無法律上之原因而受利益，致他人受損害者，應返還其利益，民法第一百七
      十九條定有明文。按系爭房地因被告之無權占用，其受有「使用」系爭房地之
      利益，致原告無法為有效之利用之損害，從而原告依上開民法第一百七十九條
      之規定請求被告返還不當得利，為有理由。又「城市地方房屋之租金，以不超
      過土地及其建築物申報總價額年息百分之十為限。」土地法第九十七條定有明
      文，而「土地法第九十七條所謂土地及建築物之總價額，土地價額依法定地價
      ，建築物價額依該管市、縣地政機關估定之價額。」（土地法施行法第二十五
      條）且又「法定地價」，依土地法第一百四十八條規定，係指土地所有權人依
      土地法所申報之地價，在平均地權條例施行區域，當指土地所有權人於地政機
      關舉辦規定地價或重新規定地價之時，於公告申報地價期間內自行申報之地價
      而言。
    (二)原告主張被告自八十八年十一月十一日起占用系爭房地迄今之事實，為被告所
      不爭執，可信原告此之主張為真實，本院審酌系爭房地面臨高雄市○○○路五
      十三巷，即在四維路與興中路之間，系爭房地對面為苓洲國小，附近大多是做
      生意，如醫院、自助餐，過四維路是苓雅市○○○○○路之路上有戲院及大丸
      百貨（見本院九十年一月二十九日言詞辯論筆錄被告之陳述），及被告使用之
      程度，認系爭房地所在位置商業繁榮，認原告以土地申報地價及房屋稅現值百
      分之十，計算被告占用系爭房地一年之使用利益，應屬合理。
    (三)系爭土地面積為一千四百六十三平方公尺，原告權利範圍為一萬分之六十七，
      申報地價一平方公尺為二萬七千五百八十九元六角，系爭房屋稅現值為四十一
      萬八千八百元，此分別有卷存土地登記謄本及房屋稅籍證明書在卷可稽，故被
      告每月使用系爭房地之利益計算為〔（土地面積×原告土地權利範圍×申報地
      價）﹢（房屋稅現值）〕×１０％／１２，即以：〔（１４６３×６７／１０
      ０００×２７５８９．６）﹢（４１８８００）×１０％／１２＝５７４４（
      小數點以下四捨五入），亦即為五千七百四十四元。
    (四)被告自八十八年十一月十一日起至八十九年七月十日止，計八個月，其使用系
      爭房地之利益為四萬五千九百五十二元（５７４４×８＝４５９５２）。是原
      告請求被告給付四萬五千九百五十二元及自八十九年八月五日起（起訴狀繕本
      於八十九年八月四日送達於告，有卷存送達證書可稽）至清償日止按年息百之
      五計算之利息，並自起訴狀繕本送達翌日即八十九年七月十一日起至返還系爭
      房地之日止，按月給付原告五千七百四十四元，為有理由應予准許。
七、本件判決之基礎已臻明確，兩造其餘之攻擊防禦方法及所提證據，核與判決結果
    無影響，爰不一一論述，附此敘明。
八、原告陳明願供擔保，聲請宣告假執行，核無不合，爰酌定相當擔保金額准許之。
九、結論：原告之訴為有理由，依民事訴訟法第三百八十五條第一項前段、第七十八
    條、第三百九十條第二項，判決如主文。
中      華      民      國    九十      年      三      月    二十六    日
                              臺灣高雄地方法院民事第二庭
~B法      官  曾吉雄
右為正本係照原本作成。
如不服本判決，應於送達後廿日內，向本院提出上訴狀並表明上訴理由，如於本
判決宣示後送達前提起上訴者，應於判決送達後十日內補提上訴理由書（須附繕本）。
中      華      民      國    九十      年      三      月    二十六    日
~B法院書記官  林國龍


司法院資訊處製作；財團法人民間司法改革基金會備份。
